【裁判字號】    91,保險,183
【裁判日期】    920417
【裁判案由】    給付保險金
【裁判全文】
臺灣臺北地方法院民事判決  九十一年度保險字第一八三號
    原      告  台南市農會
    法定代理人  甲○○
    被      告  中央產物保險股份有限公司
    訴訟代理人  景熙焱律師
右當事人間給付保險金事件，本院判決如左：
    主    文
原告之訴及假執行之聲請均駁回。
訴訟費用由原告負擔。
    事    實
一、原告方面：
  (一)聲明：被告應給付原告新台幣一千七百零一萬三千四百元及自民國九十年三月十
    一日起至清償日止按週年利率百分之五計算之利息。願供擔保請准宣告假執行。
  (二)陳述：
  1.原告信用部本部設有金庫一座，金庫大門打開進入後有一鐵柵門，打開鐵柵門再
    進入即為保險櫃，每日營業終了，結算核對現金無後即送入保險櫃，先將左鑰匙
    鎖及右鑰匙鎖上鎖，再鎖上密碼鎖，之後再將鐵柵門之鑰匙鎖上鎖，再退至金庫
    外先後將金庫之密碼鎖上鎖及設定時間鎖，待完成上述上鎖作業後再設定報警系
    統，以上為原告信用部本部金庫各道鎖之上鎖程序。為防範意外，原告內規規定
    各道鎖不能由同一人保管，且由輔導課不定時稽核督促確實履行，本件事故發生
    前之最後一次稽核日期則為民國（下同）八十九年十月十二日，當時保險櫃左、
    右鑰匙由技工孫淑惠保管，備份鑰匙則由信用部主任林春泉保管，保險櫃密碼鎖
    由出納吳阿端保管，備份密碼由林春泉保管，鐵柵門鑰匙由吳阿端保管，無備份
    鑰匙，金庫大門密碼鎖密碼由專員張貴美保管，備份密碼由林春泉保管，時間鎖
    正備份均由林春泉保管，故任一人不能以其所保管之鑰匙或密碼打開金庫各道鎖
    取出保險櫃內之現金。
  2.九十年三月九日下午約四時三十分，出納吳阿端清點現金與報表相符再經林春泉
    覆核無誤後送入保險櫃，當時保險櫃左鑰匙鎖由林春泉保管但未上鎖，右鑰匙鎖
    由吳阿端保管，上鎖後其將鑰匙置放於保險櫃上面，密碼鎖密碼則未使用，鐵柵
    門鑰匙由林春泉上鎖後將鑰匙置放於其專用之鐵櫃內，金庫密碼由林春泉上鎖，
    但其未設定時間密碼，亦未設定報警系統，以上為九十年三月九日下班時金庫上
    鎖之情形。又九十年三月九日下午五時至翌日上午八時由吳林山、許文雄二人負
    責值班，吳林山請李峻旭代理，許文雄則於下班後先返家未請人代班，李峻旭於
    下午五時準時至信用部本部值班，當日為原告理事長當選日，為準備交接事宜內
    部人員整理資料至下午六時離開，之後由李峻旭一人留在信用部本部值班，至下
    午八時四十五分許許文雄至信用部本部值班，李峻旭隨即離開，吳林山則至下午
    十時四十分始至信用部本部值班，下午約十一時許文雄有事欲外出，請吳林山開
    車載其前往目的地，二人離開時未將信用部側門上鎖而僅將鐵捲門拉下，至翌日
    凌晨一時吳林山自行返回信用部，約二十分鐘後吳林山外出宵夜於凌晨二時返回
    信用部本部，然後躺在沙發上休息，約凌晨二時三十分聽到一聲尖銳聲音，起身
    注意聆聽，惟未再見任何異狀，便又躺下睡覺，許文雄則至清晨六時始返回信用
    部本部，三月十日上午八時至下午五時由張貴美與孫淑惠負責值班，張貴美於上
    午八時五十分抵達信用部本部，吳林山為其開門後旋即離去，由張貴美一人獨自
    值班，約至中午十二時孫淑惠帶其女兒前來值班，約下午一時張貴美先行離去，
    由孫淑惠一人與其女兒留下值班，約下午四時三十分室內已漸昏暗，孫淑惠至林
    春泉專用之鐵櫃旁打開日光燈開關時，曾瞥見鐵櫃未關妥，但因無異狀而未在意
    ，同日下午五時黃景亮、顏有財前來接班，約下午五時三十分黃景亮發現林春泉
    之鐵櫃未關妥，察覺有異，經電話聯絡後相關人員陸續抵達信用部本部，張貴美
    先打開金庫大門密碼鎖，始知之前林春泉疏未設定時間密碼，接續欲打開鐵柵門
    時發現平時一起置放於林春泉鐵櫃抽屜內之鐵柵門鑰匙及金庫大門密碼均已遺失
    ，遂由林春泉取出密封之金庫副門之鑰匙打開副門由黃景亮自副門進入金庫，黃
    景亮抵達保險櫃時發現吳阿端置放於保險櫃上面右鑰匙鎖鑰匙亦告遺失，遂再由
    林春泉取出密封之保險櫃右鑰匙打開保險櫃，發現遺失現金一千七百零一萬三千
    四百元。
  3.兩造間訂有銀行業綜合保險契約，保險期間自九十年二月二十七日至九十一年二
    月二十七日，保險範圍為「員工之不忠實行為」四千萬元、「營業處所之財產」
    六千萬元、「運送中之財產」四千萬元、「票據及有價證券之偽造或變造」二百
    萬元、「偽造通貨」五十萬元、「營業處所及設備之損毀」二百萬元、「證券或
    契據之失誤」三百萬元。原告於發現金庫遺失現金後立即報警，台南市警察局第
    五分局對相關人員展開調查，惟迄未破案，故金庫遺失現金究係原告內部人員監
    守自盜，或內部人員與外人串通，抑或單純外賊入內行竊，至今仍屬不明，如係
    內部人員監守自盜或與外人串通，則屬「員工意圖不當利得以不忠實之行為所致
    於被保險人財產之損失」及「置存於被保險人營業所內之財產因竊盜所致之損失
    」，如因迄今尚未破案而無法確知金庫內現金遺失之原因，則屬「置存於被保險
    人營業所內之財產因其他原因之失蹤所致之損失」。原告信用部本部金庫內之保
    險櫃自九十年三月九日下午五時至翌日下午五時三十分許之該段期間內確實遺失
    一千七百零一萬三千四百元之現金，被告依約負有給付同額保險金之義務，原告
    請求被告理賠，詎被告均以原告違反「共同監管制度」為由拒絕支付理賠金，顯
    屬卸責之詞，蓋原告是否確實貫徹「共同監管」制度與員工是否照章行事乃不同
    二事，原告已實施共同監管制度，若員工未確實遵循，此一情況不應作為被告得
    拒絕賠償之藉口，否則原告何須支付巨額款項投保？顯見被告所辯並不足採，為
    此訴請被告支付保險理賠金云云。
  (三)證據：提出保險單條款、保費收據、失竊報告、被告來函、庫存現金結存表、庫
    存現金查核工作底稿、金庫失竊現金支出傳票、八十九年度至九十一年度內部稽
    核年度計劃表、內部稽核報告書暨自行查核報告書、民事假扣押聲請狀暨法院裁
    定、同意書、台灣台南地方法院民事庭函（以上均為影本）等件為證。
二、被告方面：
  (一)聲明：駁回原告之訴。如受不利判決，願供擔保請准宣告免為假執行。
  (二)陳述：
  1.系爭保險批單E01將保險條款第四章一般條款第一條全文刪除更改為：「被保險
    人確實遵照本條規定為本公司依本保險單負責之先決條件，否則發生本保險單承
    保範圍內之損失時，本公司亦不負賠償之責。(1)被保險人應具備涵蓋被保險人所
    有業務之管理手冊或規章，明確劃分員工之職責，並督促其確實遵行。(2)被保險
    人除為奉行主管機關規定實施櫃員制度以簡化作業手續，於每一次存、提款金額
    在新台幣壹拾萬元以下之交易，可由櫃員單獨處理外，對其他職責之安排均不得
    由一位員工自始至終控制全部作業程序。(3)被保險人對於下列各項財務之保管應
    確立並貫徹執行「共同監管」制度。1.置存於保險箱、櫃或金庫之財物。2.開啟
    保險箱、櫃或金庫之鑰匙。3.代號、密碼及押密。被保險人於下列各項事務之處
    理應確立並貫徹執行「雙重管制」制度：．．．4.代號、密碼及押密。」由上述
    約定可知，金融業之庫房或金庫內外鑰匙及密碼應由主管或指定之人員與出納或
    櫃員主任分別掌管並會同啟閉，以符合雙重控制之制度。
  2.依原告所述，原告之保險櫃置放於金庫內，金庫通往保險櫃間尚有依鐵柵門，其
    配置之安全保護為：(1)金庫門：密碼鎖、時間鎖；(2)鐵柵門：鑰匙鎖；(3)保險櫃
    ：左、右鑰匙鎖、密碼鎖。依據原告主張依八十九年十月十二日查核時應負保管
    密碼及鑰匙者為：(1)吳貴美專員：保管金庫門密碼及鐵柵門鑰匙；(2)林春泉主任
    ：負責設定時間鎖，並為金庫門副密碼保管人及保險櫃之副左右鑰匙之保管人及
    副密碼之保管人；(3)吳阿端課員：保管保險櫃密碼鎖之密碼及鐵柵門鑰匙；(4)孫
    淑惠技工：保管保險櫃左、右鑰匙。而事發當天之「保險櫃」情況為：(1)保險櫃
    左鑰匙由林春泉保管但未上鎖；(2)保險櫃右鑰匙吳阿端保管，上鎖後卻將鑰匙放
    在保險櫃上；(3)未鎖密碼鎖。另「鐵柵門」部分則為：林春泉於上鎖後將鑰匙置
    放於其個人專用之鐵櫃內。而「金庫門」部分則為：林春泉鎖上密碼，但未設定
    時間鎖，未設定報警系統。
  3.由上述作業流程可知，原告未依正常作業程序啟閉金庫及保險櫃，違背「共同監
    管」及「雙重管制」之要求，系爭事故發生前最後一次之安全查核工作時間為九
    十年二月八日，當時之金庫密碼及鐵柵門鑰匙之保管人為張貴美，保險櫃左、右
    鑰匙及密碼保管人為吳阿端，依原告主張之事實，三月九日關閉保險櫃當時係由
    吳阿端與林春泉分別保管左、右鑰匙，而吳阿端於營業日終了將現金送入保險櫃
    後將右門上鎖後「將鑰匙置放於保險櫃上」，其上鎖後將鑰匙留在現場亦未鎖密
    碼鎖，顯然係因林春泉還要進入，乃有此舉，之後林春泉僅將鐵柵門上鎖，再將
    金庫密碼鎖鎖上，但未設定時間鎖，惟實際當時金庫之鐵柵門及密碼鎖均應由張
    貴美負責，惟張貴美當時並未在場，吳阿端將鑰匙遺留現場即離去，亦等於未實
    際會同關閉金庫，最後僅有林春泉一人關閉金庫及保險櫃。按無論開啟或關閉保
    險櫃或金庫均必須同時有二人在場始符合「共同監管」、「雙重管制」之要求，
    本件依原告所主張之事實已可得知其並未貫徹執行「共同監管」及「雙重管制」
    之要求，密碼與鑰匙交同一人保管，且關閉保險櫃、金庫時僅一人在場，依據保
    險批單保險人不負賠償責任。
  (三)證據：提出九十年二月七日安全實施查核底稿影本為證。聲請函台南市警察局第
    五分局調閱刑案資料。
    理    由
一、程序方面：
    本件原告原對原告台南分公司起訴，嗣因管轄問題，經台灣台南地方法院裁定移
    送本院管轄，原告於本院審理中並就原告及其台南分公司一併起訴，其後則對台
    南分公司部分撤回，經核其當事人人格自始並無更易，原告對被告之主體上變更
    應認為前後並無不同，是本院仍得就本件爭議之實體部分進行審理，合先敘明。
二、得心證之理由：
  (一)本件原告起訴主張其曾與被告簽訂銀行業綜合保險契約，依約被告對於原告經營
    業務所肇致之損失應負賠償之責，嗣原告於九十年三月九日因保管原告門鎖之員
    工疏忽，致存放於保險櫃內之現金一千七百零一萬三千四百元不翼而飛，雖迄今
    尚無法斷定究係員工監守自盜抑或遭外力侵入竊取，惟依兩造間所簽訂之上揭保
    險契約，被告仍應支付理賠金予原告等語；被告則以依約原告應對於金庫之保管
    做到「共同監管」、「雙重管制」之要求，而原告並未確實落實上揭要求，反而
    任令員工疏忽，終至造成損害，原告既未依約履行其應配合之義務，被告對於原
    告因此所產生之損害自毋庸負賠償責任等語置辯。
  (二)經查本件兩造間確實簽訂有銀行業綜合保險契約，此一契約所涵蓋之範圍計有：
    「員工之不忠實行為」四千萬元、「營業處所之財產」六千萬元、「運送中之財
    產」四千萬元、「票據及有價證券之偽造或變造」二百萬元、「偽造通貨」五十
    萬元、「營業處所及設備之損毀」二百萬元、「證券或契據之失誤」三百萬元等
    項，此有保險契約書在卷可稽。另原告信用部本部於九十年三月九日遺失保險櫃
    內現金一千七百零一萬三千四百元，兩造對此並不爭執，而關於事件發生當日原
    告員工就有關之金庫門、鐵柵門、保險櫃等鑰匙之保管情形，兩造亦無爭議，雙
    方所爭執者，僅在於此種損失之發生，縱認為係員工監守自盜、抑或遭外力侵入
    竊盜，被告依約是否應負支付理賠金之義務。茲依兩造所簽訂之系爭契約第一章
    承保範圍「甲」對於所謂員工不忠實行為之定義：「員工不忠實行為：被保險人
    員工意圖獲取不當利得，單獨或與他人串謀，以不忠實或詐欺行為所致於被保險
    人財產之損失。」及「乙」：「營業處所之財產：(一)置存於被保險人營業處所內
    之財產，因竊盜、搶劫、誤放、或其他原因之失蹤或毀損所致之損失。(二)顧客或
    其代表所持有之財產，於被保險人營業處所內因前項危險事故所致之損失，但損
    失係由該顧客或其代表之行為所致不在此限。」等說明，可知因上揭事項致被保
    險人（即本件之原告）發生損失時，保險人（即本件被告）即應支付理賠金予原
    告，其定義內容可謂相當明確。茲有疑義者，乃系爭契約第四章一般條款第一條
    記載：「被保險人之忠實遵照本條規定為本公司依本保險單負責之先決條件：(1)
    對於下列各項應確立並貫徹「共同監管」制度：1.置存於保險箱、櫃或金庫之財
    物。2.開啟保險箱、櫃或金庫之全部鑰匙。3.代號、密碼及押密。」，是若有保
    險事故發生，且所發生之事由係在承保範圍之內，保險人並非當然即負有給付保
    險金之義務，仍應視保險事故發生時，是否符合「一般條款」所約定之「先決條
    件」，務必同時符合先決條件後，保險人始負有給付保險理賠金之義務。綜觀系
    爭保險契約「第一章承保範圍」及「第四章一般條款」內容，似可推定第四章一
    般條款第一條所約定之「先決條件」，應可適用在第一章程保範圍「甲、員工不
    忠實行為」及「乙、營業處所之財產」等保險事故上。
  (三)本件兩造均不爭執事發當日有關鐵柵門、金庫、保險櫃之鑰匙保管狀況，即：「
    保險櫃」情況為：(1)保險櫃左鑰匙由林春泉保管但未上鎖；(2)保險櫃右鑰匙吳阿
    端保管，上鎖後卻將鑰匙放在保險櫃上；(3)未鎖密碼鎖。另「鐵柵門」部分則為
    ：林春泉於上鎖後將鑰匙置放於其個人專用之鐵櫃內。而「金庫門」部分則為：
    林春泉鎖上密碼，但未設定時間鎖，未設定報警系統。若此情為真，則可顯見者
    ，乃事發當日原告員工並未確切履行義務，任令保險櫃處於他人有可乘之機態樣
    。又依原告八十九年十月十二日查核時所記載應負保管密碼及鑰匙者為：(1)吳貴
    美專員：保管金庫門密碼及鐵柵門鑰匙；(2)林春泉主任：負責設定時間鎖，並為
    金庫門副密碼保管人及保險櫃之副左右鑰匙之保管人及副密碼之保管人；(3)吳阿
    端課員：保管保險櫃密碼鎖之密碼及鐵柵門鑰匙；(4)孫淑惠技工：保管保險櫃左
    、右鑰匙。由上開原告原始設計之保管機制，及事發當日實際之鑰匙保管狀況，
    可知原告員工在保管鑰匙確有疏漏之處，致有心者得上下其手。以原告所設計之
    上揭「共同監管」方式，保管鑰匙之員工每人均同時保管二把以上鑰匙，其中尤
    以林春泉主任為甚，若原告因人力分配緣故須作如此安排，亦須確切執行查核工
    作，然依原告所提出之安全實施查核底稿顯示，原告有關「一般查核」或「專案
    查核」之實施，幾乎為一年一次或半年一次（參原證八），顯見原告對於金庫、
    保險櫃等重要設施之管理並不嚴謹，若原告必須將鑰匙之管理委由少數之員工負
    責，則對於鑰匙之使用自須密切注意，豈可信任至斯？原告據以主張被告應該賠
    償之主要理由，不外為原告已給付巨額保險費，既已產生損害，被告即應賠償云
    云。然保險乃最大誠信契約，依約原告既應履行一定之注意義務，且此為賠償金
    給付與否之重要考量因素，原告即應證明其在履行此一注意義務上確已克盡其力
    ！原告指稱其已將鑰匙委由不同員工管理，且制定有查核計劃，即已依約履行云
    云。惟查，所謂「應確立並貫徹『共同監管』制度」者，並非僅係指形式上有監
    管制度之實施即可，尚須實質上隨時督導檢視「共同監管」制度之進行，始可謂
    「確立並貫徹」，否則，被保險人僅需形式上有此設計即可謂已依約履行，對於
    是否確實貫徹不予聞問，則此一最大誠信契約之約定條款即形同虛設。至於何以
    課以被保險人如此重大義務，主要係因保險人並非被保險人員工，無法隨時進入
    被保險人公司內部查核，亦無法代被保險人保管金庫、保險櫃等重要設施之鑰匙
    ，其所能仰賴者，僅僅係「信賴」被保險人確將依約履行注意義務爾，倘被保險
    人不能被信賴，卻又簽訂如此契約約款，明示將「確立並貫徹」其義務，使保險
    人陷於錯誤，則被保險人簽訂如此契約，不啻係訛詐保險人！設被保險人自始即
    告知保險人，表示自己將不願確實履行自己之注意義務，堪信保險人於決定是否
    承保以及保險費率時，必有不同考量，是原告以自己已有「共同監管」制度之設
    計，且有查核云云為由，請求被告給付保險理賠金，參酌原告上揭制度設計及實
    際實施情形，自應認為原告並未依約履行其注意義務，而此一注意義務之履行係
    原告得否請求被告給付之先決條件，原告既未符合此一先決條件，其所為請求自
    無理由。再者，原告系爭款項究係何人取走，目前尚無任何結論，此經本院調閱
    台南市警察局第五分局刑事卷證在案，換言之，迄今尚無任何證據可資證明系爭
    款項係因原告員工意圖獲取不當利得，單獨或與他人串謀，以不忠實或詐欺行為
    致原告之系爭財產損失；又本件現金之遺失，究係竊盜、搶劫、誤放或其他原因
    所致之失蹤、毀損，目前亦尚無定論，是既無結論，自尚難認定本件事故屬於系
    爭保險契約之承保範圍，原告請求被告依保險契約給付保險理賠金，尚嫌乏據，
    應不予准許。
三、假執行之宣告：
    本件原告之訴既因無理由而遭駁回，其有關假執行之聲請即失所附麗，應併予駁
    回，附此敘明。
四、結論：原告之訴為無理由，依民事訴訟法第七十八條，判決如主文。
中      華      民      國    九十二    年      四      月    十七      日
                                            民事第二庭法  官  汪漢卿
右為正本係照原本作成
如對本判決上訴，須於判決送達後廿日內向本院提出上訴狀
中      華      民      國    九十二    年      四      月     十七     日
                                                  法院書記官  王  儀


司法院資訊處製作；財團法人民間司法改革基金會備份。
